【裁判字號】    95,訴,347
【裁判日期】    951120
【裁判案由】    分割共有物
【裁判全文】
臺灣雲林地方法院民事判決               95年度訴字第347號
原      告  甲○○
訴訟代理人  鐘為盛律師
被      告  戊○○
            乙○○
            丙○○
上三人共同
訴訟代理人  丁○○
被      告  己  ○
            庚○○
上二人共同
訴訟代理人  鍾竹簧律師
上列當事人間請求分割共有物事件，本院於民國95年11月6日言
詞辯論終結，判決如下：
    主  文
兩造共有坐落雲林縣斗南鎮○○段一一二七地號、地目建、面積
○點○八六八公頃土地，其分割方法如附圖丙案所示，即：編號
１部分面積○點○○九○公頃土地，分歸原告取得；編號２部分
面積○點○三○一公頃土地，分歸被告丙○○取得；編號３部分
面積○點○一五二公頃土地，分歸被告乙○○取得；編號４部分
面積○點○○四五公頃土地，分歸被告己○取得；編號５部分面
積○點○○七二公頃土地，分歸被告庚○○取得；編號６部分面
積○點○二○八公頃土地，分歸被告戊○○取得。
原告甲○○應提出新臺幣壹拾壹萬壹仟伍佰壹拾玖元，由被告乙○○取得新臺幣壹萬伍仟貳佰貳拾貳元、被告己○取得新臺幣壹
萬肆仟零肆拾肆元、被告庚○○取得新臺幣貳萬陸仟肆佰拾捌
元、被告戊○○取得新臺幣伍萬伍仟捌佰壹拾伍元；被告丙○○
應提出新臺幣陸拾柒萬貳仟壹佰玖拾伍元，由被告乙○○取得新
臺幣玖萬壹仟柒佰伍拾肆元、被告己○取得新臺幣捌萬肆仟陸佰
伍拾元、被告庚○○取得新臺幣壹拾伍萬玖仟佰伍拾陸元、
被告戊○○取得新臺幣拾萬陸仟肆佰拾貳元。
訴訟費用由兩造按原應有部分比例負擔。
    事實及理由
一、原告方面：
  (一)、坐落雲林縣斗南鎮○○段1127地號、地目建、面積0.0868
      公頃土地（下稱系爭土地）為兩造所共有，兩造就系爭土
      地並無不分割之約定，系爭土地亦無因使用目的不可分割
      之情形，惟因無法協議分割，為此依據民法第823 條、第
      824 條之規定，訴請裁判分割，請求依附圖丙案所示方法
      ，將系爭土地原物分配於各共有人。
  (二)、依照地政機關繪製之複丈成果圖所示，被告己○、庚○○
      所有建物占用土地之面積，均大於其二人之應有部分面積
      ，其等房屋勢必需拆除，並非因採丙案才造成此結果。何
      況，依乙案分割，仍有拆屋之必要，被告己○、庚○○以
      不同意拆除房屋而否定原告所提之分割方案，豈不矛盾。
  (三)、丙案之分割方法，符合共有人之使用狀況，且依共有人之
      應有部分比例取得臨道路之土地，符合公平原則。被告己○、庚○○主張依乙案分割，卻未說明何以其二人不分配
      在原使用之位置，而應往東移至如附圖乙案所示編號3 、
      4 之土地，無法令人心服。
  (四)、且採行乙案之結果，被告丙○○取得之土地被割裂為二，
      不利於其對土地之使用。
  (五)、原告係繼受取得系爭土地，在當地居住逾40年。
  (六)、中正路與永安街之路寬皆為11公尺，而且相鄰，應不致有
      價差之情形，鑑定結果認為原告應提出新臺幣（下同）11
      1,519 元補償其他共有人，原告無法接受。
二、被告戊○○、乙○○、丙○○方面：
  (一)、同意依原告所提出之丙案分割，因為丙案係依共有人之使
      用現狀分割，較為公平。
  (二)、被告戊○○買受系爭土地應有部分權利時，土地上已有房
      屋，該屋並已辦理保存登記。被告乙○○係繼承取得系爭
      土地，住在附近約40年，但未使用系爭土地。被告丙○○
      於68、74年分次買受系爭土地，自買受起即住在該處至今
      。
  (三)、共有人長期居住在系爭土地上，購地所需之價金即因土地
      坐落於中正路或永安街而有所不同。換言之，居住在永安
      街之共有人，其取得土地之成本原比居住在中正路之共有
      人低，自不得因分割而請求補償。何況被告己○表示其取
      得土地之成本未低於中正路之價格，亦證分得中正路與永
      安街之價值相等，無相互補償之必要。
三、被告己○、庚○○方面：
  (一)、共有人於系爭土地上之房屋，均已年代久遠、老舊，並無
      保存之價值，因此分割時無庸考量建物，將之視為空地處
      理，較為妥適。既係空地分割，共有人自得各自爭取有利
      於己之位置，不得因他共有人亦爭取相同位置，而否定被
      告二人之權利。
  (二)、原告及被告戊○○、乙○○均希望分得臨道路寬4.5 公尺
      之土地，如此將迫使被告二人無法分配在建物所在之位置
      ，而需拆除房屋。
  (三)、本件應以如附圖乙案所示方法分割，較為適當。蓋因系爭
      土地臨中正路之面寬約21公尺，臨永安街之面寬約32公尺
      ，依各有人之應有部分比例計算，乙案編號3 土地，可分
      配之面寬為2.76公尺，編號4 土地可分配之面寬為4.42公
      尺，而乙案被告己○、庚○○所分得之編號3 、4 部分土
      地之實際面寬雖小於上開寬度，但被告二人仍可接受。且
      原告及被告乙○○、戊○○所分得之編號1 、6 、7 部分
      土地，其面寬並未減少，不影響其等之權益。被告丙○○
      分得之土地雖被分為編號2 、5 二部分，但編號2 之地形
      方整，整體而言，被告丙○○仍取得較佳之利益。反觀原
      告及其餘被告所主張之丙案，顯係以拆除被告之建物，使
      其等獲得最大利益為目的之方案，即使被告二人獲得些許
      補償，對被告二人而言，仍屬不公。
  (四)、被告己○、庚○○不繼續保持共有。
  (五)、被告己○、庚○○分別於65年8 月及73年間，因買賣取得
      系爭土地，購買時土地上即有建物，但未辦理保存登記。
  (六)、被告二人向原共有人買得靠路邊之土地，被告乙○○則係
      以另一山坡地與原共有人換得靠裡地之土地，如依原告所
      提出之丙案分割，被告二人需分得部分較裡地之土地，與
      被告二人之使用狀況不符。
  (七)、各共有人取得土地之時間及土地上是否有建物等問題不一
      ，難以證明各共有人取得土地之成本，誰高誰低，鑑定結
      果證明分配在中正路或永安街之價值不等。
四、得心證之理由：
  (一)、按各共有人，除因物之使用目的不能分割，或契約訂有不
      分割之期限者，得隨時請求分割共有物；共有物之分割，
      依共有人協議之方法行之，分割之方法，不能協議決定者
      ，法院得因任何共有人之聲請，命以原物分配於各共有人
      ，民法第823 條第1 項、第824 條第1 項、第2 項第1款
      分別定有明文。原告主張系爭土地為兩造所共有，其應有
      部分依序為原告96分之10、被告戊○○96分之23、被告乙○○2400分之419 、被告丙○○9600分之3324、被告己○
      96分之5 、被告庚○○48分之4 ，共有人間並無不予分割
      之約定，亦無因物之使用目的不能分割等情，業據原告提
      出土地登記謄本及地籍圖為證，且為被告所不爭執。又原
      告及被告戊○○、乙○○、丙○○主張以附圖丙案所示方
      法分割，被告己○、庚○○則堅持採乙案，兩造顯然無法
      以協議之方式分割，則原告訴請裁判分割，即無不合，應
      予准許。
  (二)、次按法院裁判分割共有物，須斟酌各共有人之利害關係、
      使用情形、共有物之性質及價值、經濟效用、符合公平經
      濟原則，其分割方法始得謂為適當。又分割共有物固不受
      分管契約之拘束，惟盡量依各共有人使用現狀定分割方法
      ，以維持現狀，減少共有人所受損害，當不失為裁判分割
      斟酌之一種原則（最高法院90年度台上字第1607號、82年
      度台上字第1990號判決參照）。經查：
    1.兩造共有之系爭土地略呈長方形，為斗南都市計劃內之商
      業區○○○○○路，南臨永安街，路寬均為11公尺，土地
      上有原告及被告丙○○、己○、庚○○、戊○○所有之磚
      造瓦頂平房建物等情，業經本院會同兩造及雲林縣斗南地
      政事務所測量員至現場指界、測量，製有勘驗筆錄、現場
      圖、照片暨雲林縣斗南地政事務所檢送之複丈成果圖及斗
      南鎮公所簡便行文表在卷可明（見調字卷第23-32 、86頁
      ）。
    2.依照雲林縣斗南地政事務所94年10月13日複丈成果圖所示
      （見調字卷第32頁），原告所有之磚造瓦頂平房面積雖僅
      0.0068公頃，未逾其應有部分面積，惟因該屋呈狹長狀，
      長29公尺，如依房屋現狀分割，僅能分得臨中正路3.1 公
      尺寬之土地，不符合建築基地最小寬度4 公尺之規定（雲
      林縣畸零地使用自治條例第3 條），為使其分得之土地日
      後得為建築使用，故需加寬臨中正路之土地，而需拆除部
      分之建物。另被告丙○○、己○、庚○○、戊○○所有之
      磚造瓦頂平房之面積依序為0.0393公頃、0.0049公頃、0.
      0091公頃、0.0229公頃，惟其等之應有部分面積各為0.03
      01公頃、0.0045公頃、0.0072公頃、0.0208公頃，使用面
      積均大於應有部分面積，無論採行何案，均無法依既有建
      物之位置分割。又上開共有人之建物均為磚造瓦頂材質，
      年代久遠且老舊，價值較低，縱有拆除部分，並不會造成
      重大不利之影響。且共有人均未堅持不得拆除建物，因此
      分割後是否需拆除建物，即非本件所應考量之重要因素。
    3.原告及被告乙○○均因繼承而取得系爭土地，在系爭土地
      上居住達40年之久；被告戊○○、丙○○、己○、庚○○
      則因買賣而取得，迄今亦逾二、三十年，此經兩造陳述在
      卷（見調字卷第64、65頁），可見共有人間長期以來有分
      管之事實存在。雖分割共有物不受分管契約之拘束，但依
      各共有人之使用現狀定分割方法，盡量維持現狀，減少共
      有人之損失，亦不失公平之原則。而比較乙、丙兩案，以
      丙案較接近共有人之長期使用狀況，準此，當以丙案較為
      可採。
    4.被告己○、庚○○雖謂：如依使用現狀分割，其二人應分
      得靠永安街之位置，不應分在裡地云云。惟查，如依被告
      己○、庚○○所有建物分割，其二人分得臨永安街之寬度
      各為4 公尺、3.5 公尺，約占全長8 分之1 （永安街面寬
      32公尺），顯然大於其等之應有部分比例，有失公允，且
      將迫使被告戊○○、乙○○所分得之土地，或因臨道路之
      寬度不足興建房屋使用，或呈Ｌ形狀，不利土地之整體利
      用（見調字卷第50頁）。反觀丙分割方案，每一共有人均
      得依其應有部分比例取得臨中正路或永安街之土地，而且
      土地之長度大致相當，符合公平原則。被告丙○○分得俗
      稱「三角窗」之位置，同時臨中正路與永安街，獲得之利
      益固然較其他共有人大，惟此可依補償之方式，解決利益
      不均之現象。
    5.再者，被告己○、庚○○所提出之乙案，非但不符合共有
      人之使用現狀，且使被告丙○○分得之土地，被割裂為編
      號2 、5 二部分，雖不影響其申請地上物建築執照，但卻
      無法為有效整體之利用，減損該土地使用之經濟效用，又
      未能增加大部分共有人之利益，故為本院所不採。
  (三)、綜上，本院審酌兩造之意願、共有物之性質、共有人之使
      用現狀、經濟效用及土地整體利用價值等因素，認為系爭
      土地以如附圖丙案所示方法分割，較為妥適，爰定其分割
      方法如主文第1 項所示。
五、末按法院裁判分割共有物，除應斟酌各共有人之利害關係，
    及共有物之性質外，尚應斟酌共有物之價格，倘共有人中有
    不能按其應有部分受分配，或所受分配之不動產，其價格不
    相當時，法院非不得命以金錢補償之（最高法院57年度台上
    字第2117號判例意旨參照）。本件被告己○、庚○○抗辯倘
    依丙案分割，共有人所受分配之不動產，其價格不相當，而
    聲請將丙案送鑑價，兩造合意由華聲企業發展鑑定顧問有限
    公司鑑定，鑑定結果認為原告取得之編號1 及被告丙○○取
    得之編號2 土地價值均大於應有部分土地價值，原告應提出
    111,519 元，補償被告乙○○15,222元、被告己○14,044元
    、被告庚○○26,438元、被告戊○○55,815元；被告丙○○
    應提出672,195 元，補償被告乙○○91,754元、被告己○84
    ,653 元 、被告庚○○159,356 元、被告戊○○336,432 元
    （見卷附之鑑定報告書）。原告雖謂：中正路與永安街之路
    寬皆為11公尺，而且相鄰，應不致有價差之情形；被告戊○○、乙○○、丙○○亦稱：本件係分割共有物，並非買賣土
    地，住在永安街之共有人，取得土地之成本低於住在中正路
    之共有人，不能因分割而得請求補償等語。然查，原告於調
    解程序中，除主張依丙案分割外，並多次表示得以鑑價方式
    彌補價值不均之情形（見調字卷第64、81頁），可見原告亦
    認採行丙案，共有人間有相互補償之必要。至於被告戊○○
    等人所稱取得土地成本不一等情，因各共有人取得土地之原
    因及時間不一，無從比較何人取得土地之成本較高，其等復
    未能舉證以實其說，所述難信為真，尚不足採。佐以原告分
    得裡地之比例確較被告乙○○、己○、庚○○、戊○○小，
    被告丙○○分得之「三角窗」位置，價值高於其餘土地，自
    不待言。綜上，本院亦認共有人間確有相互補償之必要，爰
    判決如主文第2 項所示。
六、又分割共有物乃具非訟事件之性質，法院斟酌何種分割方法
    較能增進共有物之經濟效益，並兼顧兩造之利益，以決定適
    當之分割方法，不因何造起訴而有不同，故原告請求裁判分
    割共有物雖有理由，惟關於所支出之訴訟費用，應由共有人
    全體按其應有部分比例負擔，方屬公平，併此敘明。
七、訴訟費用負擔之依據：民事訴訟法第80條之1。
中    華    民    國    95    年    11    月    20    日
                  民事第一庭    法  官    蔡碧蓉
以上正本係照原本作成。
如對本判決上訴，須於判決送達後20日內向本院提出上訴狀（須
附繕本），並應繳納上訴裁判費。
中    華    民    國    95    年    11    月    20    日
                                書記官    蔡嘉萍


司法院資訊處製作；財團法人民間司法改革基金會備份。
